臺灣高雄地方法院民事判決　　　　　　　　95年度選字第14號
原　　　告　　丙○○
訴訟代理人　　陳意青律師
　　　　　　　林國明律師
　　　　　　　陳里己律師
被　　　告　　乙○○
上列當事人間當選無效事件，本院於民國96年5 月25日言詞辯論
終結，判決如下：
    主  文
原告之訴駁回。
訴訟費用由原告負擔。
    事實及理由
甲、程序方面：
    按當選人有刑法第146條第1項之行為者，同一選區之候選人
    得以當選人為被告，自公告當選人名單之日起15日內，向該
    管轄法院提起當選無效之訴，公職人員選舉罷免法第103條
    第1 項第3 款定有明文。經查本件高雄市鹽埕區藍橋里第7
    屆里長選舉，當選人名單係於民國95年6 月16日公告，被告
    為當選人，有高雄市選舉委員會函及檢送之當選人名單公告
    文在卷可參（見本院卷第22-24 頁），為同一選區候選人之
    原告以被告有刑法第146 條第1 項之行為，而於96年6 月30
    日提起本件當選無效之訴，揆諸前開說明，自無不合，先予
    敘明。
乙、實體方面：
一、原告起訴主張：兩造同為高雄市鹽埕區藍橋里第7 屆里長選
    舉之候選人，而被告為求勝選，乃自選前4 個月之前，與實
    際上均未居住於藍橋里之訴外人謝喜同（原名謝介全）、甲
    ○○等人共同基於使投票發生不正確結果之犯意聯絡，由謝
    喜同等人分別向高雄市鹽埕戶政事務所虛偽申辦戶籍登記，
    謝喜同及其妻李慈芸、其子謝昆靜、謝曜駿等人竟遷入為數
    年前早已闢為綠地之同里南興前街6 號之戶籍中，訴外人甲
    ○○、林繼興、蔡行展、葉豐源、楊張秀梅、葉家榮則遷入
    同里新興街294 號丁○○○之戶籍中，藉以取得該選舉區之
    投票權而欲非法增加票源，而訴外人謝喜同等人並即於95年
    6 月10日選舉投票日行使投票權支持被告，致伊以27票之差
    距落敗而發生不正確之選舉結果，而未住居於選舉區，為投
    票予某一候選人之目的將戶籍虛偽遷入，經戶籍機關編入選
    舉人名冊並參加選舉投票，姑不論其最後投票予何候選人，
    就該選區之整體投票結果而言，此即足以使該選舉區計算得
    票比率基礎之選舉人人數及投票之票數為不實之增加而必然
    發生不正確之結果，而刑法第146 條妨害投票正確罪，原即
    只要使投票發生不正確之結果如投票票數發生不正確即足當
    之，並不以選舉結果是否正確為依據，是訴外人謝喜同等人
    之虛偽設籍，自已構成刑法第146 條之妨害投票正確罪，被
    告於該次里長選舉，自有公職人員選舉罷免法第103 條第3
    款末段之情事而已構成當選無效之法定要件，為此爰依公職
    人員選舉罷免法之規定提起本件訴訟，並聲明：被告於高雄
    市藍橋里第7 屆里長選舉之當選無效等語。
二、被告則以：訴外人謝喜同及其家人設籍於藍橋里南興街6 號
    已20餘年，非於本次選舉前遷入，而該址雖已闢為綠地，惟
    伊並無強制謝喜同等人遷移戶口之權力，且伊不認識訴外人
    甲○○，亦不知其為何遷入丁○○○之戶籍內，原告係不能
    接受敗選之事實，而誣指伊遷入「幽靈人口」等語置辯，並
    聲明：原告之訴駁回。
三、兩造不爭執之事項：
  (一)兩造均為高雄市鹽埕區藍橋里第7 屆里長選舉之候選人，該
    次選舉結果被告得票數為359 票，原告得票數為332 票，被
    告因而經高雄市選舉委員會於95年6 月16日公告為高雄市鹽
    埕區藍橋里第7 屆里長當選人。
  (二)訴外人謝喜同於74年12月27日設籍於藍橋里南興前街6 號，
    其妻李慈芸及子謝旻佐、謝坤靜、謝曜駿等4 人亦設籍在上
    址，且該址現已闢為公園綠地。
  (三)訴外人甲○○於95年2 月9 日遷入藍橋里新興街294 號丁○
    ○○之戶籍內。
  (四)以上事實有本件選舉選舉公報、高雄市選舉委員會函及檢送
    之本件選舉各投開票所領票用選舉人名冊、當選人名單公告
    文、高雄市鹽埕區戶政事務所函及檢送之謝喜同、丁○○○
    等戶籍資料在卷可憑（本院卷第22-24 、42-44 、50-53 頁
    ）。
四、原告起訴主張被告於本件選舉與謝喜同等人謀議，未實際居
    住而於選前虛設戶籍在該選區內之非法方式，經戶籍機關列
    入該選舉區之選舉人名冊內，公告確定，取得本件選舉之投
    票權，並於本件選舉之選舉日，前往投票支持被告，以此不
    法之方法影響選舉之結果，而符合刑法146 條第1 項之犯罪
    等情，為被告所否認，並以前詞置辯，是本件之爭點在於：
    被告是否以上開謝喜同等人虛偽遷入戶籍之手段，使投票發
    生不正確之結果之行為，而構成妨害投票正確罪致被告當選
    無效？茲敘述如下：
  (一)按當選人有刑法第146 條第1 項之行為情事者，選舉委員會
    、檢察官或同一選舉區之候選人得以當選人為被告，自公告
    當選人名單之日起15日內，向該管轄法院提起當選無效之訴
    ，公職人員選舉罷免法第103 條第1 項第3 款定有明文。而
    現行刑法第146 條第1 項『以詐術或其他非法之方法，使投
    票發生不正確之結果或變造投票之結果者，處5 年以下有期
    徒刑。』之規定，其立法目的在杜絕任何選舉舞弊，以達選
    舉之純正及公平。而從該法條之條文觀之，該罪之客觀構成
    要件有二，第一須以詐術或其他非法之方法，第二須使投票
    發生不正確之結果或變造投票之結果；所謂『詐術』即使用
    欺罔手段，以使人陷於錯誤而言，所謂『其他非法之方法』
    ，即除詐術外，其他一切非法律所允許之方法，均屬之。至
    所稱使投票發生不正確之結果，以致該選區之整體投票結果
    ，發生不正確之結果為已足，而不以行為人所支持之特定候
    選人已否當選為必要。又依公職人員選舉罷免法第15條第1
    項之規定，有選舉權人在各該選舉區繼續居住4 個月以上者
    ，為公職人員選舉各該選舉區之選舉人，今若為符合上開公
    職人員選舉罷免法之規定，為支持某特定候選人，而將戶籍
    及實際上居住所遷入該選舉區，固符合上開規定及主權在民
    原則，自不待言。然若實際上並未居住該選舉區，為支持某
    特定候選人，而虛報遷入戶籍者，則為所謂『投票部隊』，
    其有妨害選舉之純正及公正性，至為顯然，且虛報戶籍遷入
    ，依戶籍法第54條之規定，除應加以行政處罰外，若以此種
    虛報戶籍遷入之手段進而投票，達妨害投票之目的，自非法
    律所允許之方法，除應予行政罰外，另應該當於刑法第146
    條所規定之『其他非法之方法』之要件。最高法院89 年 台
    上字第938 號、92年台上字第6125號亦分別著有裁判意旨可
    資參照，是刑法第146 條之立法目的既係在杜絕任何選舉舞
    弊，以達選舉之純正及公平，是只要以非法律所允許之方法
    而使選舉喪失其純正及公平者，自應均認係屬該規定之範疇
    以符法意，而實際上未居住於該選舉區，如為支持某特定候
    選人而虛報遷入戶籍者即所謂「投票部隊」，其目的在符合
    公職人員選舉罷免法繼續居住4 個月以上之規定而取得該選
    舉區之投票權以投票予該候選人，若其進而投票，姑不論其
    最後投票之結果如何，就該選區之整體投票結果而言，其投
    票數已必然發生不正確之結果而已妨害選舉之純正及公正性
    ，在事證已明之情況下如仍認不構成刑法第146 條之妨害投
    票正確罪，則法律豈非流於具文，且昧於社會事實，故該投
    票部隊即如社會所稱之「幽靈人口」者，在符合非法方法之
    構成要件時，自應認該當刑法第14 6條第1 項之妨害投票正
    確罪以符合人民之期待，惟刑法第146 條第1 項因係採概括
    規定之立法，依刑法罪刑法定主義之要求，對此概括條款之
    解釋，自應從嚴予以界定，以免人民之自由或權利在司法對
    刑法之抽象性規範予以意義之填補與適用範圍之界定而擴張
    其可罰行為以適用該條款時，遭致國家公權力不可預見與不
    可預計之限制或剝奪，故在對僅係一種具有特定事項下的一
    種事實概念描述之「幽靈人口」為界定以匡入刑法第146 條
    之適用範圍時，自須從嚴予以認定以保障人權並調和主權在
    民與人民遷徙自由之衝突，而公職人員選舉罷免法第103 條
    第1 項第3 款之當選無效之訴既係以「當選人」有刑法第
    146 條第1 項之行為為其要件，故當選人與各該「幽靈人口
    」之以其他非法方法使投票發生不正確之結果間，自須有犯
    意聯絡及行為分擔之連結始足當之，且此連結之認定自亦應
    同上而從嚴為之，是以該事由而提起當選無效之訴者，該「
    幽靈人口」之認定，自須投票權人之遷居行為與選舉事項有
    關，且更須有特殊之關聯性與目的性存在時方屬之，亦即必
    須該虛偽遷居行為具有為支持特定候選人之目的，且為投票
    之行為時亦將選票投予該特定之候選人始足當之。
  (二)經查，原告所指訴外人葉豐源、葉家榮均係於85年4 月10日
    遷入藍橋里新興街294 號，於86年5 月19日遷出；訴外人楊
    張秀梅則於85年10月3 日遷入上址，於91年3 月18日遷出，
    且此3 人均未登載於選舉人名冊之內，有戶籍謄本（見本院
    卷第51-53 頁）及選舉人名冊可稽。是原告指稱上開3 人係
    於本件選舉前4 個月方遷入上址，以取得本件選舉之投票權
    之「幽靈人口」云云，與事實不符，要難採信。至訴外人林
    繼興、蔡行展係分別於92年1 月6 日及92年8 月5 日遷入上
    址，有戶籍謄本在卷可參（見本院卷第51-53 頁），是原告
    指稱其等於本件選舉即95年6 月10日前4 個月方遷入上址云
    云，已不足採；且該2 人雖均經登載於選舉人名冊內，然於
    95年6 月10日當天均未前往領票、投票，有選舉人名冊（第
    2 頁）可稽，則其等於該選舉日就里長選舉既未曾投票，自
    無將選票投予特定候選人而使該里長選舉發生不正確結果之
    可言，其等自亦無從構成妨害投票正確之罪而得稱為「幽靈
    人口」者。是原告此部分之主張，自均無據。
  (三)又證人謝喜同及其妻李慈芸、其子謝旻佐、謝坤靜、謝曜駿
    等人均設籍於藍橋里南興前街6 號，且該址早已闢為公園綠
    地，證人謝喜同等5 人並未居住在上址等情，為兩造所不爭
    執，惟證人謝喜同及其家人並非為本件選舉方遷移戶口之情
    ，業據證人謝喜同於本院調查中具結證稱：伊與妻子及子女
    於74年12月27日遷入南興前街6 號，後來房子被拆，該址變
    為公園綠地，伊於房子被拆之前，搬到別處居住，之後也曾
    搬到內惟、鼓山、前鎮或小港居住，因常常搬家，為避免麻
    煩，故未遷移戶籍，只有女兒謝宜倩（原名謝琬而）、謝蔭
    如結婚後，有將戶籍遷走，2 、3 年前伊搬到自由路與女兒
    、女婿同住，因房屋是女婿向他人所借用，故也未將戶籍遷
    入該處。因伊常回去找鄰居，信件寄到南興前街戶籍地時，
    管區或鄰居也會通知伊去領取等語甚詳（見本院卷第151-15
    4 頁），參以證人謝喜同及其家人於74年12月27日遷入上址
    後，僅其女兒謝蔭如、謝琬而分別於88年10月19日及91年2
    月8 日遷出上址，其餘之人迄今仍未遷移等情（見卷附42
    、43頁之戶籍謄本），顯見證人謝喜同及其妻、子於74間均
    因居住之正當原因而遷入上址，其等之遷居行為與本件選舉
    事項自無關連與目的性存在，自不得指為其等係為支持被告
    之目的而為遷籍，證人謝喜同等人自非屬上揭定義範圍內之
    「幽靈人口」。原告雖又指稱被告明知謝喜同未實際居住上
    址，被告卻未依戶籍法第47條第4 項規定，通知戶政機關逕
    為遷出之登記，反而請託謝喜同等人前往投票，明顯違反選
    罷法第103 條第1 項第3 款之規定云云。惟查，戶籍法第47
    條第4 項規定：「全戶遷離戶籍地，未於法定期間申請遷出
    登記，無法催告，經房屋所有權人或地方自治機關申請，戶
    政事務所得逕為遷出登記。」，而里長並非地方自治機關，
    其無申請逕為遷出登記之權利與義務，故原告指稱被告身為
    里長，有向戶徵機關申請逕為遷出登記之義務，竟不作為云
    云，顯係曲解法令規定，委無足取。再者，證人謝喜同等人
    並未向里長（即被告）領取投票通知，即自行前往投開票所
    投票一節，業據證人謝喜同證述在卷（見本院卷第152 頁）
    ，原告雖指稱證人謝喜同等係受被告請託方前往投票，然其
    未舉證證明被告係如何請託證人謝喜同，及其等間究有何關
    連，是原告此部份主張，亦不足採信。
  (四)又訴外人甲○○固於本件選舉前4 個月之95年2 月9 日遷入
    藍橋里新興街24號即證人丁○○○之戶籍內，且於95年6 月
    10 日 前往投票，然訴外人甲○○係因照顧丁○○○的殘障
    兒子葉計儒方遷入該址，業經證人丁○○○於本院調查中具
    結證稱：新興街294 號房屋是3 層樓透天厝，伊承租2 樓，
    3 樓由別人承租，伊住在該址10年，該戶籍內之葉計儒是伊
    兒子，林繼興曾跟伊分租房子，後來被伊趕走，甲○○是葉
    計儒之朋友，因常照顧葉計儒，伊才讓甲○○將戶籍設在該
    址，是甲○○自己去辦理戶口登記，但現在已找不到他了等
    語（見本院卷第241 頁），是原告指稱甲○○係為本件選舉
    方於選舉前4 個月遷入云云，與證人所述不符，已難採信。
    原告雖又指稱訴外人甲○○係受被告指使而遷入證人丁○○
    ○之戶籍以妨害投票云云，然其並未舉證證明之；況縱使甲
    ○○確於本件選舉前4 個月遷入選舉區內，未實際居住該處
    ，經取得投票權後，於選舉當日前往投票，但其是否以支持
    被告為目的，並投票予被告，亦乏證據認定之，是甲○○有
    無涉犯刑法第146 條第1 項之犯行，尚有疑異，則不能逕自
    遽認被告與甲○○、丁○○○等人具有犯意之聯絡，而認被
    告本人有刑法第146 條第1 項行為之事實。原告此部份主張
    ，亦屬無據，不足採信。
五、綜上所述，原告主張為虛偽遷入戶籍之訴外人林繼興、證人
    謝喜同、訴外人甲○○等人或早已於本件選舉前遷移他處、
    或根本曾領票、投票，或因其他原因而未將戶口遷出，且無
    證據證明渠等與被告間有妨害投票正確之罪之犯意聯絡，則
    原告以被告與之共同該當刑法第146 條第1 項之罪而得為當
    選無效之原因自屬無據。從而，原告依公職人員選舉罷免法
    第103 條第1 項第3 款規定請求判令被告於高雄市鹽埕區藍
    橋里第7 屆里長選舉之當選無效，並無理由，應予以駁回。
六、本件為判決基礎之法律關係已臻明確，原告聲請傳訊證人甲
    ○○部分，自無再訊問之必要，併此敘明。
七、據上論結，本件原告之訴為無理由，依據公職人員選舉罷免
    法第110條前段、民事訴訟法第78條，判決如主文。
中　　華　　民　　國　　96　　年　　6 　　月　　15　　日
                  選舉法庭   審判長法　官　陳嘉惠
                                   法  官  鄭峻明
                                   法  官  廖純卿
正本係照原本作成。
如不服本判決，應於送達後20日內，向本院提出上訴狀並表明上
訴理由，如於本判決宣示後送達前提起上訴者，應於判決送達後
10日內補提上訴理由書（須附繕本）。
中　　華　　民　　國　　96　　年　　6 　　月　　15　　日
                                   書記官　洪嘉慧
